【裁判字號】    95,簡上,239
【裁判日期】    950824
【裁判案由】    詐欺
【裁判全文】
臺灣臺南地方法院刑事判決             95年度簡上字第239號
    上  訴  人  臺灣臺南地方法院檢察署檢察官
    被      告  丙○○
                        樓（現在臺南戒治所強制戒治中）
上列上訴人因被告詐欺案件，不服中華民國九十五年四月二十八
日本院九十五年度簡字第一二七二號第一審判決（聲請簡易判決
處刑案號：九十五年度偵字第三四八三、四九○二號），提起上
訴，暨移送併案審理（九十五年度偵字第七九五○號），本院管
轄之第二審合議庭判決如下：
    主  文
原判決撤銷。
丙○○幫助意圖為自己不法之所有，以詐術使人將本人之物交付
，累犯，處有期徒刑伍月，如易科罰金，以銀元佰元即新臺幣
玖佰元折算壹日。
    事  實
一、丙○○先於民國八十三年間，因違反肅清煙毒條例及麻醉藥
    品管理條例案件，經臺灣高雄地方法院以八十三年度訴字第
    三九六三號判處應執行有期徒刑三年二月確定，於八十五年
    十月二十三日縮短刑期假釋出監，嗣於假釋期間之八十六年
    間，再因違反肅清煙毒條例案件，經臺灣高等法院高雄分院
    以八十六年度上訴字第一二八二號判處有期徒刑三年四月確
    定，接續執行上開殘刑，再於八十九年六月二日縮短刑期假
    釋出監，於九十一年十一月十二日因所餘刑期內未經撤銷假
    釋而執行完畢。
二、丙○○因缺錢花用，於九十四年九月間，自「小兵立大功」
    報紙分類廣告得知有人欲收購金融帳戶，雖預見蒐集他人名
    義之金融帳戶使用，常與詐欺取財之犯罪行為密切相關，刻
    意使用他人帳戶之目的，無非係為行騙詐財、掩飾犯行，以
    避免暴露真實身分遭警查緝等常情，竟仍不顧他人可能遭受
    詐騙財物之危險，基於縱若有人利用其帳戶而為詐欺取財犯
    行，亦不違反其本意之幫助犯意，於九十四年九月八日某時
    ，在臺南縣永康市國道中山高速公路永康交流道下某處，將
    其在中華郵政股份有限公司高雄楠梓右昌郵局所申辦帳號為
    00000000000000號之帳戶存摺、金融卡（含
    密碼）等帳戶資料，均交付予真實姓名年籍均不詳自稱姓林
    之成年男子，而容認其以之為詐欺取財之工具。嗣取得上開
    丙○○帳戶之人所屬詐騙集團成員間，即基於意圖為自己不
    法所有之概括犯意聯絡，先後於如附表所示之時間，以如附
    表所示之詐騙方式，致丁○○、甲○○及乙○○等三人（下
    稱丁○○等三人）信以為真而陷於錯誤，分別將如附表所示
    之款項匯入上揭丙○○之帳戶中。其後，丁○○等三人發現
    受騙，乃報警循線查獲上情。
三、案經臺南縣警察局佳里分局報請臺灣臺南地方法院檢察署檢
    察官偵查後聲請簡易判決處刑，暨高雄市政府警察局楠梓分
    局報請臺灣高雄地方法院檢察署檢察官呈請臺灣高等法院檢
    察署檢察長令轉臺灣臺南地方法院檢察署檢察官移送併案審
    理。
    理  由
一、上開事實，業據被告於警詢及本院審理時坦承不諱。核與被
    害人丁○○等三人於警詢時之指證情節相符，並有被告上開
    高雄楠梓右昌郵局帳戶之立帳申請書、印鑑卡及申請變更帳
    戶事項申請書及留存之身分證及客戶歷史交易清單各二份、
    被害人丁○○以國泰世華銀行自動櫃員機轉帳之客戶交易明
    細表一紙、匯出匯款回條二紙、郵政國內匯款執據一份、匯
    款回條聯二紙（以上除被告帳戶歷史交易清單外，均為影本
    ）、被害人甲○○及乙○○之郵政國內匯款執據各一紙在卷
    可資佐證。而按刑法上之故意，區分直接故意（確定故意）
    與間接故意（不確定故意），「行為人對於構成犯罪之事實
    ，明知並有意使其發生者」為直接故意，「行為人對於構成
    犯罪之事實，預見其發生而其發生並不違背其本意者」為間
    接故意；又金融帳戶為個人理財之工具，申請開設金融帳戶
    並無任何特殊之限制，一般民眾皆能自由申請開戶，並得同
    時在不同金融機構申請多數存款帳戶使用，乃眾所週知之事
    實，依一般人之社會生活經驗，倘係合法收入，本可自行向
    金融行庫開戶使用，而無取得他人帳戶使用之必要；又衡諸
    金融帳戶存摺及金融卡（含密碼）具高度專有性，今日詐騙
    集團收購人頭金融帳戶為其詐騙工具之情事層出不窮，並為
    媒體一再報導，是若無正當理由，取用他人金融帳戶資料，
    客觀上應即可預見將可能作為詐欺取財工具，供存入某筆資
    金後，再行領出之用，且該存入及提領過程係有意隱瞞其流
    程及行為人身分曝光之用意。被告於交付上開金融帳戶資料
    時，主觀上應已預見對方可能將之作為詐騙犯罪工具，仍提
    供金融帳戶供自稱姓林之成年男子為詐欺取財犯行之用，被
    告有幫助詐欺取財之不確定故意至明。本件事證明確，被告
    犯行洵堪認定，應予依法論科。
二、按行為後法律有變更者，適用行為時之法律。但行為後之法
    律有利於行為人者，適用最有利於行為人之法律，九十四年
    二月二日公布、自九十五年七月一日施行之刑法第二條第一
    項定有明文，上開規定係規範行為後法律變更所生新舊法律
    比較適用之準據法，於新法施行後，應逕適用新法第二條第
    一項之規定，為「從舊從輕」之比較（最高法院九十五年第
    八次刑事庭會議決議一之 (一)）。核先敘明。
  (一)按被告行為後，刑法第三十條業經修正公布施行（公布施行
    日期同上開刑法第二條），而參照該條修正之立法理由說明
    ，此項修正僅係參酌學說及實務見解，將幫助犯之條文規定
    予以明確化，並使教唆犯及幫助犯之從屬理論一致，即修正
    施行後刑法第三十條之規定並未較有利於被告，自應適用修
    正前刑法第三十條之規定。從而，被告將其上開帳戶之存摺
    、金融卡（含密碼）交予姓名年籍均不詳之人，而容認其以
    之為詐欺取財之工具，係基於幫助他人為詐欺取財之不確定
    故意，而為刑法詐欺取財罪構成要件以外之行為，核其所為
    ，係犯修正前刑法第三十條第一項前段、刑法第三百三十九
    條第一項之幫助詐欺取財罪，並依修正前刑法第三十條第二
    項之規定減輕其刑。
  (二)上開刑法第三百三十九條第一項詐欺取財罪之罰金刑部分，
    於被告行為後，因刑法施行法增訂第一條之一於九十五年七
    月一日公布施行，而該條規定之適用情形，固與上開條文增
    訂前，適用現行法規所定貨幣單位折算新臺幣條例第二條折
    算新臺幣及罰金罰鍰提高標準條例第一條提高標準，並無二
    致；惟反觀罰金之最低刑度，被告行為後，刑法第三十三條
    第五款亦經修正公布施行（修正公布施行日期同於上開刑法
    第二條），而將修正前僅一元（指銀元，即新臺幣三元，再
    適用罰金罰鍰提高標準條例第一條之規定得提高為十倍，即
    新臺幣三十元）以上之最低刑度，修正提高為新臺幣一千元
    以上，比較被告行為前後之法律適用，顯以行為時之法律較
    有利於被告，自應適用修正前之刑法第三十三條第五款，而
    現行法規所定貨幣單位折算新臺幣條例第二條及罰金罰鍰提
    高標準條例第一條之規定自應併予適用。
  (三)被告所幫助為詐欺取財犯行之人，除與被告接洽而取得其金
    融帳戶之真實姓名年籍均不詳自稱姓林之成年男子外，以電
    話對被害人丁○○為詐騙行為者，據其於警詢中所述為姓名
    年籍亦均不詳之成年女子，而被害人乙○○更指述係遭不詳
    姓名男女各一接續詐騙，足見上開對於丁○○等三人所為之
    詐欺取財犯行，應係二以上有意圖為自己不法所有之概括犯
    意聯絡之數人共同連續數次為詐欺取財犯行無疑。惟按幫助
    犯之成立，行為人主觀上須有幫助故意，客觀上須有幫助行
    為，並係從屬於正犯而無獨立性，故幫助犯須對正犯之犯罪
    事實，具有共同認識而加以助力，始能成立，其所應負責任
    ，亦以與正犯有同一認識之事實為限，是若正犯所犯之事實
    ，超過幫助犯所共同認識之範圍時，幫助犯自僅就其所認識
    之範圍負責。本件被告雖預見該自稱姓林之成年男子可能以
    所取得之帳戶為詐欺取財之犯罪工具，而仍提供上開金融帳
    戶，已如前述，惟該自稱姓林之男子所屬之詐騙集團之人數
    、其詐騙計畫、行騙手法、成員間之行為分擔、時間地點、
    犯罪次數等情，既係其用以詐騙社會大眾而使一般人陷於錯
    誤之方式，自具有高度隱密性，終究非外界所能窺知，被告
    僅係藉由報紙廣告得知並因而提供其金融帳戶供他人使用者
    ，顯難期待其竟能有超越一般人之認識，而知悉詐騙集團幕
    後全盤犯罪真相，亦無積極證據證明被告具有上開認知或預
    見，自無由令其負幫助「共同」、「連續」詐欺取財罪責。
  (四)被告有如事實欄一所示之犯罪科刑及執行紀錄，有臺灣高等
    法院被告前案紀錄表在卷可按，其受有期徒刑之執行完畢，
    五年內再故意犯本件有期徒刑以上之罪，依修正前後之刑法
    第四十七條規定，均構成累犯，修正施行後之刑法第四十七
    條規定對被告而言並未較為有利，自應適用修正施行前之刑
    法第四十七條規定論以累犯，加重其刑，並先加後減之。
  (五)原審以被告罪證明確，就幫助詐欺犯行部分依刑事訴訟法第
    四百四十九條第一項前段、第四百五十四條第二項，修正前
    刑法第三十條、第二十八條、刑法第三百三十九條第一項、
    修正前刑法第四十七條、第四十一條第一項前段，罰金罰鍰
    提高標準條例第一條前段、第二條，逕以簡易判決處被告有
    期徒刑四月，併諭知易科罰金之折算標準，固非無見，惟原
    審(1)未及審酌被告所提供之上開帳戶尚經詐騙集團利用為向
    甲○○、乙○○詐欺取財工具之併案部分，容有未合，檢察
    官就移請併案審理部分提起上訴，為有理由；(2)認被告所為
    係幫助「共同」詐欺取財，而予論罪科刑，與本院認定事實
    有別；(3)又被告行為後法律業已修正，已如前述，原審未及
    審酌並比較適用新舊法，亦有未洽，自應由本院予以撤銷改
    判。
  (五)爰審酌被告提供個人申請之金融帳戶予他人作為詐欺取財之
    匯款帳戶使用，助長犯罪之不良風氣，幫助犯罪者隱匿真實
    身分，增加檢警犯罪偵查之困難性，不肖之徒透過媒體資訊
    ，爭相仿效，藉此手段詐財，日益猖獗，致使受害民眾不斷
    增加，若不針對提供人頭帳戶者，予以適度之刑罰，顯然無
    法抑制該類型犯罪之發生，又本件被告提供之帳戶經詐騙集
    團使用而詐騙丁○○等三人，詐騙金額總計逾十萬元，然其
    本身雖未實際參與詐欺取財之犯行，可責難性較為輕微，所
    提供之帳戶僅有一個，且犯後坦承犯行，已有悔意等一切情
    狀，量處如主文第二項所示之刑。又被告行為時易科罰金標
    準，係以修正前刑法第四十一條第一項前段「得以一元以上
    三元以下折算一日」及廢止前罰金罰鍰提高標準條例第二條
    前段「就其原定數額提高為一百倍折算一日」為依據，則本
    件被告行為時之易科罰金折算標準，如以銀元三百元折算一
    日，經折算為新臺幣後，應以新臺幣九百元折算為一日。惟
    九十五年七月一日修正公布施行之刑法第四十一條第一項前
    段關於易科罰金之折算標準則為「以新臺幣一千元、二千元
    或三千元折算一日」，比較修正前後之易科罰金折算標準，
    修正前之規定顯較有利被告，自應適用修正前刑法第四十一
    條第一項前段、廢止前罰金罰鍰提高標準條例第二條前段之
    規定，併諭知易科罰金之折算標準。
三、被告上開高雄楠梓右昌郵局之帳戶存摺、金融卡（含密碼）
    等物，已交付予真實姓名年籍均不詳之人供其為詐欺取財之
    用，且被告於警詢時亦供承無法提供該收購帳戶之人之年籍
    資料等語，因之無法證明上開帳戶存摺等物尚屬存在，且非
    屬違禁物，爰不另為沒收之諭知，併此敘明。
四、據上論斷，應依刑事訴訟法第四百五十五條之一第一項、第
    三項、第三百六十九條第一項前段、第三百六十四條、第二
    百九十九條第一項前段，修正施行後刑法第二條第一項前段
    、刑法第三百三十九條第一項、修正施行前刑法第三十條第
    一項、第二項、第四十七條、第四十一條第一項前段，罰金
    罰鍰提高標準條例第一條前段、廢止前罰金罰鍰提高標準條
    例第二條，判決如主文。
本案經檢察官李白松到庭執行職務。
中    華    民    國    95    年    8     月    24    日
                刑事第二庭  審判長法  官  鄭文祺
                                  法  官  林中如
                                  法  官  陳賢德
以上正本證明與原本無異。
不得上訴。
                                  書記官  王志銘
中    華    民    國    95    年    8     月    25    日
附錄論罪科刑法條
刑法第三百三十九條第一項：
意圖為自己或他人不法之所有，以詐術使人將本人或第三人之物
交付者，處五年以下有期徒刑、拘役或科或併科一千元以下罰金
。
附表
┌──┬───┬─────┬──────┬─────────────────┐
│編號│被害人│遭詐騙時間│  詐騙金額  │            詐騙方式              │
│    │      │          │ （新臺幣） │                                  │
├──┼───┼─────┼──────┼─────────────────┤
│ 一 │丁○○│九十四年九│九萬七千八百│丁○○因見中國時報刊登「大同科技」│
│    │      │月二十九日│元          │徵代工之廣告，遂依報載撥打電話，由│
│    │      │上午九時許│            │真實姓名年籍均不詳自稱「吳秀玲」之│
│    │      │          │            │成年女子及另一真實姓名年籍亦均不詳│
│    │      │          │            │自稱「丁主任」之人，接續向丁○○誆│
│    │      │          │            │稱須先繳納機器費用，致丁○○不疑有│
│    │      │          │            │詐而陷於錯誤，於當日上午十一時三十│
│    │      │          │            │分許以後，陸續轉帳、匯款計如左列金│
│    │      │          │            │額至丙○○上開帳戶中。            │
├──┼───┼─────┼──────┼─────────────────┤
│ 二 │甲○○│九十四年十│二千八百五十│甲○○因見某報紙刊登「南亞實業」徵│
│    │      │月六日中午│元          │家庭代工之廣告，遂依報載撥打電話，│
│    │      │十二時許  │            │先由真實姓名年籍均不詳之人，向姚馨│
│    │      │          │            │雯誆稱須先繳納報名及入會費用，致姚│
│    │      │          │            │馨雯不疑有詐而陷於錯誤，於當日中午│
│    │      │          │            │十二時十二分許，匯款如左列金額至陳│
│    │      │          │            │志雨上開帳戶中。                  │
├──┼───┼─────┼──────┼─────────────────┤
│ 三 │乙○○│九十四年十│二千五百八十│乙○○因見自由時報刊登「大同科技」│
│    │      │月五日下午│元          │徵家庭代工之廣告，遂依報載撥打電話│
│    │      │一時許    │            │，由真實姓名年籍均不詳之成年女子及│
│    │      │          │            │另一真實姓名年籍亦均不詳自稱「丁主│
│    │      │          │            │任」之人，接續向乙○○誆稱須先繳納│
│    │      │          │            │擔保費用，致乙○○不疑有詐而陷於錯│
│    │      │          │            │誤，於當日下午三時四十二分許，匯款│
│    │      │          │            │如左列金額至丙○○上開帳戶中。    │
└──┴───┴─────┴──────┴─────────────────┘


司法院資訊處製作；財團法人民間司法改革基金會備份。
